【裁判字號】    97,簡,312
【裁判日期】    971231
【裁判案由】    汽車燃料使用費
【裁判全文】
臺北高等行政法院判決
                                       97年度簡字第312號
原      告  甲○○
被      告  臺北市政府交通局
代  表  人  羅孝賢（局長）住同上
上列當事人間因汽車燃料使用費事件，原告不服臺北市政府中華
民國97年3 月20日府訴字第09770079200 號訴願決定，提起行政
訴訟。本院判決如下：
    主  文
原告之訴駁回。
訴訟費用由原告負擔。
    事  實  及  理  由
一、事實概要：緣原告所有之RS-3261 號自用小客車，因逾期未
    檢驗，於民國（下同）88年6 月24日經臺北市交通事件裁決
    所逕行註銷其牌照，復於94年5 月12日查獲違規行駛紀錄，
    依汽車燃料使用費徵收及分配辦法第6 條第2 項規定，汽車
    燃料使用費應補繳至最後一次違規日止。其中91年至94年共
    4 期之汽車燃料使用費各計新臺幣（下同）4,800 元，經被
    告以汽車燃料使用費繳納再次通知書通知原告限期於96年1
    月31日前繳納，惟原告逾限繳日期4 個月以上仍未繳納，被
    告乃依公路法第75條規定，分別以96年10月15日交燃字第91
    4708043 號、第000000000 號、第000000000 號及第000000
    000 號違反公路法事件處分書，各處原告1,800 元罰鍰。原
    告不服，於96年11月22日提起訴願，嗣經被告重新審查後，
    以上開4 期汽車燃料使用費催繳通知書未經合法送達為由，
    以96年12月3 日北市交監字第09664108300 號函自行撤銷該
    罰鍰處分，隨文並重行檢附91年至94年共4 期之汽車燃料使
    用費繳納通知書，通知原告於96年12月31日前繳納。原告仍
    表不服，提起訴願，遭決定駁回，遂提起本件行政訴訟。
二、原告起訴意旨略以：
  (一)依司法院釋字第423 號解釋：「行政機關行使公權力，就特
    定之公法事件所為對外發生法律上效果之單方行政行為，皆
    屬行政處分，不因其用語、形式以及是否有後續行為或記載
    不得聲明不服之文字而有異。若行政機關以通知書名義製作
    ，直接影響人民之權利義務，且實際上已對外發生效力者，
    即屬行政處分。」本號函主旨雖稱說明，惟其說明四：「隨
    文檢附燃料費繳納通知書4 份，請於96年12月31日前繳納，
    以免受罰。」依前述司法院解釋意旨，應屬侵益型行政處分
    ，原告得依行政訴訟法第4 條第1 項之規定提出撤銷訴訟，
    先予敘明。
  (二)本案爭執點係「原告所有車牌號碼RS-3261 於88年6 月24日
    經台北市交通事件裁決所因逾期未檢驗而逕行註銷牌照，又
    因註銷牌照後查獲有違規行駛紀錄，故被告依據『汽車燃料
    使用費徵收及分配辦法』第6 條第2 項規定，已註銷牌照之
    車輛，經查獲違規行駛者，汽車燃料使用費應補繳至最後一
    次違規日。」故應檢討者乃（一）司法院釋字第593 號與本
    案之關連性（二）原告前述行為須補繳燃料費，是否須法律
    明文規定？（三）依公路法第27條第2 項「汽車燃料使用費
    徵收及分配辦法，由交通部會商財政部定之。」訂定出「汽
    車燃料使用費徵收及分配辦法」第6 條第2 項：「已註銷牌
    照之車輛，經查獲違規行駛者，汽車燃料使用費應補繳至最
    後一次違規日。」是否已逾越法律授權範圍？（四）該分配
    辦法第6 條第2 項是否違反不當聯結禁止原則？茲申論如下
    。
  (三)司法院釋字第593 號解釋雖認為公路法第27條第1 項已就汽
    車使用燃料費之徵收目的對象及額度上限予以明訂；同條第
    2 項並具體明確授權交通部會商財政部訂定汽車燃料使用費
    徵收及分配辦法，其授權之目的範圍及內容均有明確之規定
    ，與授權明確性原則並無不合，並進而肯定該分配辦法第2
    條對徵收車輛的範圍及第3 條隨油徵收的規定合憲。然本案
    爭執點係該分配辦法第6 條第2 項規定，已註銷牌照之車輛
    ，經查獲違規行駛者，汽車燃料使用費應補繳至最後一次違
    規日。並不在該號解釋範圍，故訴願決定引用該號解釋作為
    駁回依據，套句刑法術語，顯係客體錯誤。
  (四)再者，應探究該分配辦法第6 條第2 項規定，已註銷牌照之
    車輛，經查獲違規行駛者，汽車燃料使用費應補繳至最後一
    次違規日，其法律性質為何？系爭燃料費之課徵抑行政處罰
    ？按若補繳屬課徵，其前提是原告有繳納燃料費之義務，然
    本案係爭車輛牌照既經註銷，應不再有被課徵燃料費之義務
    ，故該辦法所稱補繳燃料費因原告無補繳義務存在，應非屬
    課徵；其性質係因原告違規行駛，違反行政法上義務，故課
    徵補繳至最後一次違規日燃料費之公法上金錢負擔，具有行
    政制裁之性質，既屬行政罰性質，依行政罰法第4 條處罰法
    定主義，須有行為時法律或自治條例有明文規定者始得為之
    ，再依司法院釋字第313 號、390 號、394 號、402 號等解
    釋意旨，對於違反行政法上義務之行為，法律得就其處罰之
    構成要件或法律效果授權以法規命令訂之，惟法規命令須依
    法律就其目的、內容及範圍具體明確授權，始得有別於本法
    而作特別規定，尚不得以未經授權或依概括授權之方式為之
    ，公路法第27條第l 項及第2 項僅能燃料費徵收及徵收目的
    、對象、額度授權行政機關訂定，並未授權其訂定行政罰則
    ，故該分配辦法第6 條第2 項規定，已註銷牌照之車輛，經
    查獲違規行駛者，汽車燃料使用費應補繳至最後一次違規日
    ，已逾越公路法第27條第l 項及第2 項之授權範圍，應屬無
    效之規定。綜合言之，原告認為，已註銷牌照之車輛，經查
    獲違規行駛者，汽車燃料使用費應補繳至最後一次違規日，
    須以法律或法律明文授權法規命令訂定始得為之，公路法第
    27條第1 項及第2 項並非其依據，訴願決定認為是其依據顯
    有誤解。
  (五)其次，訴願決定書未就該分配辦法第6 條第2 項規定，已註
    銷牌照之車輛，經查獲違規行駛者，汽車燃料使用費應補繳
    至最後一次違規日是否違反不當聯結禁止原則有所申辯。不
    當聯結亦構成立法之界限，我國憲法雖未規定不當聯結禁止
    原則，惟其是比例原則與平等原則作為違憲審查基準的先存
    原則，若法令違反不當聯結禁止原則，即為違反比例原則與
    平等原則而無效。其所要求者是，互為前提的兩個制度目的
    要有正當及合理的關聯，汽燃費之繳納立法目的係為公路養
    護、修建及安全管理所需經費而課徵，而交通違規處罰係為
    維護國家秩序高權的完整性，二者似欠缺正當合理的關聯，
    故該分配辦法亦違反不當聯結禁止原則，進而違反比例原則
    與平等原則而無效。
  (六)綜上所陳，本案原處分及訴願決定，其認事用法顯有違誤，
    ．為此請求原處分及訴願決定均撤銷。
三、被告答辯則以：
  (一)經查原告所有RS-3261 號自用小客車，因逾期未檢驗，於88
    年6 月24日經本市交通事件裁決所逕行註銷該車牌照，復查
    前開車輛牌照註銷後仍有違規行駛紀錄，最後1 次違規行駛
    日為94年5 月12日，依據汽車燃料使用費徵收及分配辦法第
    6 條第2 項規定，應補繳自88年6 月24日起至94年5 月12日
    之汽車燃料使用費，而前開費用之請求權時效，依據交通部
    96年11月22日交路字第0960058919號函釋，係自94年5 月12
    日發生日起算，又該發生日係於90年1 月1 日行政程序法施
    行後，依該法第131 條規定，時效應為5 年，即99年5 月12
    日，由於尚未逾請求權時效，被告爰依公路法第27條、汽車
    燃料使用費徵收及分配辦法第2 條、第3 條、第6 條規定，
    以96年12月3 日北市交監字第09664108300 號函檢附系爭車
    輛91年至94年汽車燃料使用費繳納通知書4 份，通知原告於
    96年12月31日前繳納，並無不合。
  (二)至原告主張汽車燃料使用費徵收及分配辦法並無法律授權依
    據，且法律之授權必須授權之目的、範圍、內容明確等節，
    按司法院釋字第593 號解釋意旨，公路法第27條第1 項規定
    ，已就汽車燃料使用費之徵收目的、對象及額度上限予以明
    定；同條第2 項並具體明確授權交通部會商財政部，訂定汽
    車燃料使用費徵收及分配辦法，其授權之目的、範圍及內容
    均有明確之規定，與授權明確性原則並無不合。主管機關基
    於上開授權於86年9 月26日修正發布汽車燃料使用費徵收及
    分配辦法，其第2 條及第3 條規定，均未逾越公路法之授權
    範圍，符合憲法第23條法律保留原則之要求。上開辦法第2
    條所定之徵收對象、第3 條所定之徵收方式，並未牴觸憲法
    第7 條之平等原則與第23條之比例原則。是本案原告援引司
    法院釋字第394 號解釋，認汽車燃料使用費徵收及分配辦法
    並無法律授權依據，且違反比例原則與平等原則而無效等節
    ，顯係對法令有所誤解，委難採憑。從而，被告依公路法第
    27條、汽車燃料使用費徵收及分配辦法第2 條、第6 條規定
    ，通知原告應繳納91年至94年共4 期之汽車燃料使用費各計
    4,800 元，並應限期繳納，揆諸首揭規定，並無不合。原處
    分及訴願決定應予維持，請求駁回原告之訴。
四、按公路法第3 條：「本法所稱公路主管機關：在中央為交通
    部；在直轄市為直轄市政府；在縣（市）為縣（市）政府。
    」；第27條：「公路主管機關，為公路養護、修建及安全管
    理所需經費，得徵收汽車燃料使用費；其徵收費率，不得超
    過燃料進口或出廠價格百分之二十五。汽車燃料使用費之徵
    收及分配辦法，由交通部會商財政部定之；其有關市區道路
    部分之分配比例，由交通部會商內政部辦理之。」。次按汽
    車燃料使用費徵收及分配辦法第1 條規定：「本辦法依公路
    法第27條第2 項規定訂定之。」；第2 條規定：「凡行駛公
    路或市區道路之各型汽車，除第4 條規定免徵之車輛，均依
    本辦法之規定，徵收汽車燃料使用費。」；第5 條規定：「
    汽車燃料使用費，營業車於每年3 月、6 月、9 月、12月分
    季徵收；自用車於每年7 月1 次徵收；機器腳踏車於每2 年
    換發行車執照時1 次徵收2 年。」；第6 條第1 項、第2 項
    規定：「汽車所有人新領牌照，辦理過戶或其他異動者，其
    繳納汽車燃料使用費之規定如下：一、新領牌照者，自登記
    之日起徵。二、申請過戶者，應先將當季（年）費額及欠費
    繳清。三、申請換（補）發牌照或變更登記者，應繳清其當
    季（年）以前之欠費。四、因故停駛者，應辦妥報停手續，
    並將欠繳費額繳清至申辦報停前一日止，如已繳足當季（年
    ）費額者，其溢繳部分，可按日計算退費；復駛時，自復駛
    登記日起徵。五、車輛失竊、報廢、繳銷、註銷牌照或受吊
    銷牌照處分者，應將欠繳費額繳清至車輛失竊、申辦登記、
    逕行註銷前一日止，如已繳足當季（年）費額者，其溢繳部
    分，可按日計算退費。但因逾期未換領號牌註銷者，其費額
    計徵至換牌截止日止。【93年1 月27日修正前原條文之規定
    為：「五、報廢、繳銷、註銷牌照或受吊銷牌照處分者，應
    將欠繳費額繳清至申辦登記（註銷、失竊）前一日止，如已
    繳足當季（年）費額者，其溢繳部分，可按日計算退費。但
    因逾期未換領號牌註銷者。其費額計徵至換牌截止日止。】
    」、「已辦理報停、報廢、繳銷、註銷、吊銷牌照之車輛經
    查獲違規行駛者，除依法處罰外，並應補繳自報停、報廢、
    繳銷、註銷、吊銷牌照之日起至最後一次違規日止之汽車燃
    料使用費。」。再按臺北市政府91年7 月4 日府交三字第09
    106823500 號公告：「主旨：公告本府主管業務委任事項，
    並自91年8 月1 日起生效。．．．公告事項：本府將下列業
    務委任本府交通局，以該局名義執行之。（一）公路法中有
    關本府權限事項。．．．」。
五、按司法院釋字第593 號解釋：「國家基於一定之公益目的，
    對特定人民課予繳納租稅以外之金錢義務，涉及人民受憲法
    第15條保障之財產權，其課徵目的、對象、額度應以法律定
    之，或以法律具體明確之授權，由主管機關於授權範圍內以
    命令為必要之規範。該法律或命令規定之課徵對象，如係斟
    酌事物性質不同所為之合目的性選擇，其所規定之課徵方式
    及額度如與目的之達成具有合理之關聯性，即未牴觸憲法所
    規定之平等原則與比例原則。中華民國73年1 月23日修正公
    布之公路法第27條第1 項規定：『公路主管機關，為公路養
    護、修建及安全管理所需經費，得徵收汽車燃料使用費；其
    徵收費率，不得超過燃料進口或出廠價格百分之五十』，已
    就汽車燃料使用費之徵收目的、對象及額度上限予以明定；
    同條第2 項並具體明確授權交通部會商財政部，訂定汽車燃
    料使用費徵收及分配辦法，其授權之目的、範圍及內容均有
    明確之規定，與授權明確性原則並無不合。主管機關基於上
    開授權於86年9 月26日修正發布汽車燃料使用費徵收及分配
    辦法，其第2 條規定：『凡行駛公路或市區道路之各型汽車
    ，除第4 條規定免徵之車輛，均依本辦法之規定，徵收汽車
    燃料使用費』。第3 條規定：『汽車燃料使用費按各型汽車
    每月耗油量，依附表費額，由交通部或委託省（市）分別代
    徵之。其費率如下：一、汽油每公升新臺幣二點五元。二、
    柴油每公升新臺幣一點五元（第1 項）。前項耗油量，按各
    型汽車之汽缸總排氣量、行駛里程及使用效率計算之（第2
    項）。』均未逾越公路法之授權範圍，符合憲法第23條法律
    保留原則之要求。上開辦法第2 條所定之徵收對象、第3 條
    所定之徵收方式，並未牴觸憲法第7 條之平等原則與第23條
    之比例原則。汽車燃料使用費與使用牌照稅之徵收亦不生雙
    重課稅之問題。」。
六、經查，原告所有之RS-3261 號自用小客車，依前揭事實欄所
    述應補繳91年至94年共4 期之汽車燃料使用費各計4,800 元
    ，經被告以汽車燃料使用費繳納再次通知書通知原告限期於
    96年1 月31日前繳納，惟原告逾限繳日期4 個月以上仍未繳
    納，被告乃依公路法第75條規定，以前揭96年10月15日交燃
    字第914708043 號、第000000000 號、第000000000 號及第
    000000000 號等4 件處分書分別處原告1,800 元罰鍰。嗣經
    被告重新審查後，以96年12月3 日北市交監字第0966410830
    0 號函通知原告同意撤銷該4 件處分書予以免罰，隨文並重
    行檢附91年至94年共4 期之汽車燃料使用費繳納通知書，通
    知原告限於96年12月31日前繳納。此有被告汽車資料查詢、
    稅費管理系統稅費現況查詢作業資料及前揭臺北市汽車燃料
    使用費繳納通知書4 份等影本附原處分卷可稽，是本件被告
    依法徵收原告所有系爭車輛91年至94年共4 期汽車燃料使用
    費之處分，自屬有據。
七、至原告主張汽車燃料使用費徵收及分配辦法並無法律授權依
    據，且違反比例原則與平等原則而無效等節。按司法院釋字
    第593 號解釋意旨，公路法第27條第1 項規定，已就汽車燃
    料使用費之徵收目的、對象及額度上限予以明定；同條第2
    項並具體明確授權交通部會商財政部，訂定汽車燃料使用費
    徵收及分配辦法，其授權之目的、範圍及內容均有明確之規
    定，與授權明確性原則並無不合。主管機關基於上開授權於
    86年9 月26日修正發布汽車燃料使用費徵收及分配辦法，其
    第2 條及第3 條規定，均未逾越公路法之授權範圍，符合憲
    法第23條法律保留原則之要求。上開辦法第2 條所定之徵收
    對象、第3 條所定之徵收方式，並未牴觸憲法第7 條之平等
    原則與第23條之比例原則。是本案原告援引司法院釋字第39
    4 號解釋，認汽車燃料使用費徵收及分配辦法並無法律授權
    依據，且違反比例原則與平等原則而無效等節，顯係對法令
    有所誤解，委難採憑。
八、再者，徵收所得之汽車燃料使用費係用於公路養護、修建及
    安全管理所必要，基於公路法第27條第2 項之授權，由主管
    機關制定汽車燃料使用費徵收及分配辦法以為徵收及分配之
    依據，故其性質，應屬國家基於一定之公益目的，對特定人
    民課予繳納租稅以外之金錢義務，為特別公課，並不具有行
    政罰之性質。又由前揭汽車燃料使用費徵收及分配辦法第2
    條之規定可知，汽車燃料使用費之徵收係以有行駛於公（道
    ）路事實之汽車為對象，故凡汽車有使用道路之客觀事實，
    即負有繳納汽車燃料使用費之義務。此由前揭汽車燃料使用
    費徵收及分配辦法第6 條於93年1 月27日修正增加車輛失竊
    時，其應繳納之汽車燃料使用費算至車輛失竊前一日止之規
    定，其立法理由即指明「查汽車燃料使用費之徵收，係用以
    支應道路養護、修建及安全管理所需費用，車輛失竊後，汽
    車所有人即無使用道路之可能及事實，其汽車燃料使用費宜
    徵收至失竊報案前一日止。如僅為車牌失竊之情形，汽車所
    有人尚有使用道路之可能，自應繼續徵收其汽車燃料使用費
    。爰修正第一項第五款，明定車輛失竊為停止徵收汽車燃料
    使用費條件之一」，益徵明確。是以，已辦理報停、報廢、
    繳銷、註銷、吊銷牌照之車輛依汽車燃料使用費徵收及分配
    辦法第6 條第1 項規定，原屬停止徵收汽車燃料使用費之事
    由，惟如經查獲有違規行駛之情事者，無非仍有使用於道路
    之事實，依汽車燃料使用費徵收及分配辦法第2 條之意旨，
    自仍負有繳納汽車燃料使用費之義務。則同辦法第6 條第2
    項明定此種情形應補繳自報停、報廢、繳銷、註銷、吊銷牌
    照之日起至最後一次違規日止之汽車燃料使用費，係屬公平
    合理。原告主張該辦法第6 條第2 項所規定應補繳之汽車燃
    料使用費，具有行政罰之性質，上開規定逾越母法授權範圍
    ，並有違比例、平等原則云云，自無可採。
九、從而，原處分於法並無違誤，訴願決定予以維持，亦無不合
    ，原告仍執前詞，訴請撤銷原處分及訴願決定，為無理由，
    應予駁回。又本件為簡易訴訟事件，爰不經言詞辯論，逕為
    判決，併予敘明。
據上論結，本件原告之訴為無理由，爰依行政訴訟法第98條第1
項前段、第233 條第1 項、第236 條，判決如主文。
中    華    民    國    97    年    12    月    31    日
                        臺北高等行政法院第四庭
                                      法  官  李  玉  卿
上為正本係照原本作成。
本件以訴訟事件所涉及之法律見解具有原則性者為限，始得於本
判決送達後20日內向本院提出上訴狀並表明上訴理由，如已於本
判決宣示後送達前提起上訴者，應於判決送達後20日內補具上訴
理由（均按他造人數附繕本），且經最高行政法院許可後方得上
訴。
中    華    民    國    97    年    12    月    31    日
                                      書記官  陳  又  慈


司法院資訊處製作；財團法人民間司法改革基金會備份。
